臺灣高等法院臺南分院民事判決　九十三年度上字第一九三號　Ｊ
　　　上　訴　人　　乙○○○
　　　訴訟代理人　　高 進 棖　律師
　　　複 代 理人　　林 錫 恩　律師
　　　被 上 訴人　　斗六市民生自辦市地重劃會
　　　法定代理人　　甲 ○ ○.
右當事人間請求給付補償金事件，上訴人對於中華民國九十三年九月二十四日臺灣雲
林地方法院九十三年度訴字第二八三號第一審判決提起上訴，本院於九十四年一月四
日言詞辯論終結，判決如左：
    主    文
上訴駁回。
第二審訴訟費用由上訴人負擔。
    事實及理由
一、上訴人主張：伊所有門牌雲林縣斗六市○○街一○八號房屋（下稱系爭房屋），
    原坐落在重劃前雲林縣斗六市○○段社口小段一八○－七五及一七七－四五地號
    土地上，上開二地號土地嗣因參加被上訴人所主辦之「民生自辦市地重劃」案，
    經變更重新編定為雲林縣斗六市○○段社口小段五五二、五五三、五五四、五五
    五、五五六、五五七、五五八等地號。伊系爭建物坐落在重劃後同段五五二及五
    五三地號土地上之部分結構，於重劃期間經被上訴人訴請拆除，雖獲有部分補償
　　。惟分布坐落在同段五五四至五五六地號土地之建物，迄未獲補償。由於參加重
　　劃之土地，應先由被上訴人進行施工，之後才能分別交付分得之人，而上開五五
　　四地號土地係分配予訴外人楊明勳，另五五六地號土地則由訴外人楊明鎮及楊麗
　　蘭共同分得，至五五五地號土地則由伊及訴外人楊明勳、楊麗蘭、楊明昇共同取
　　得。因此，坐落在同段五五四、五五五及五五六等地號土地部分之系爭建物，及
　　坐落在同段五五四至五五八地號土地上如附表所示伊所有之植物及附屬建物，將
　　來被上訴人勢必要伊拆除始能完成重劃工作，為此爰依獎勵土地所有權人辦理市
　　地重劃辦法第二十九條規定，請求被上訴人給付伊系爭建物坐落於同段五五四、
　　五五五及五五六等地號土地部分之拆遷補償費新台幣（下同）一百三十萬八千四
　　百八十七元，及如附表所示之附屬建物、作物補償費二十二萬一千一百一十五元
　　，合計一百五十二萬九千六百零二元（起訴狀聲明欄誤載為一百二十四萬三千二
　　百四十四元），暨自起訴狀繕本送達翌日起至清償日止，按年利率百分之五計算
　　之遲延息；並陳明願供擔保而為假執行之宣告。並聲明：(一)原判決廢棄。(二)被上
　　訴人應給付上訴人一百五十二萬九千六百零二元。(三)請准以現金或同額之台灣銀
　　行斗六分行發行之無記名可轉讓定期存單供擔保後得假執行。
二、被上訴人則以：系爭建物原即合法坐落在重劃前雲林縣斗六市○○段社口小段一
    八○－七五及一七七－四五地號土地上，而上開土地本為上訴人之親屬即訴外人
    楊明勳、楊明昇、楊明鎮所有。本件重劃案進行期間，經上訴人與其親屬協商後
    ，就渠等參加本件重劃案之土地，向伊提出分配單獨所有及部分維持共有之分割
    申請；經伊審查後認不妨礙重劃分配及土地現況使用，亦符合「市地重劃實施辦
    法」第三十一條第四項、第五項規定，乃依渠等申請辦理重劃土地分配及分割登
    記。又市地重劃有關地上物補償，依「獎勵土地所有權人辦理市地重劃辦法」第
    二十九條規定，須以影響都市計劃及公共工程施工，或影響土地交接為要件，上
    訴人既係依土地使用現況及私權分配而主動要求調整重劃土地之分割、分配，自
    無妨礙重劃工程問題。況重劃區之土地其地上物是否應拆遷補償，地上物所有人
    若有爭執，依規定亦應於公告期間內提出異議，經理事會查估送請會員大會通過
    始得辦理，上訴人就系爭建物及地上作物之拆遷補償問題，並未於公告期限內向
    伊提出異議，是上訴人之本案請求亦不符合獎勵土地所有權人辦理市地重劃辦法
    第二十九條及市地重劃實施辦法第三十八條之程序要件。再者，伊辦理重劃業務
    是針對土地為之，重劃過程不可「無因」變更土地原有之負擔，上訴人之系爭建
    物在重劃前即屬合法登記有案之建物，重劃後之土地就上開負擔，依市地重劃實
    施辦法第四十五條規定，辦理標示變更登記即可，是上訴人系爭建物就所坐落重
    劃後土地之使用權源，並未因本件重劃案而受損。另依平均地權條例及民法相關
    規定，上訴人之系爭建物及其他地上物，在他人之土地上既有合法使用權源，系
    爭建物及上訴人之其他地上物若於重劃後，經他人請求拆除而需補償，亦應由土
    地所有人及上訴人間自行解決，上訴人向伊請求補償，於法尚無所據等語。並聲
    明：(一)駁回上訴人之上訴，(二)如受不利之判決，願供擔保請准宣告免為假執行。
三、兩造不爭執之事實：
  (一)重劃前雲林縣斗六市○○段社口小段一七七－四九地號土地為上訴人及其親屬即
    訴外人楊新亭所共有，同段一八○－八、一八○－二八、一八○－一二二、一八
    ○－一三一地號土地為上訴人及其親屬即訴外人楊明勳、楊明鎮、楊明昇、楊麗
    蘭、楊新亭所共有，同段一八○－七五地號土地為訴外人楊明鎮○○○○段一七
    七－一九地號土地為訴外人楊麗蘭所有，同段一七七－四五地號土地為訴外人楊
    明勳及楊明昇所共有；上揭土地於民國九十年初，與鄰地地主共同參加被上訴人
    所主辦之「斗六市民生自辦市地重劃」案。重劃後訴外人楊明勳分得同段五五四
    地號土地，上訴人及訴外人楊明勳、楊明昇、楊麗蘭共同分得同段五五五地號土
    地，訴外人楊明鎮、楊麗蘭共同分得同段五五六地號土地，另同段五五七及五五
    八地號土地則為訴外人楊明鎮單獨分得。
  (二)系爭房屋坐落之土地地號為雲林縣斗六市○○段社口小段一八○－七五及一七七
    －四五地號，上開二地號土地經重劃後，編定為同段五五二至五五八等筆地號。
    系爭建物分布坐落在前揭五五二至五五六地號土地上，其中坐落在同段五五二、
    五五三地號土地上之建物部分，於重劃期間已受有拆遷補償費二十八萬六千三百
    五十八元。
  (三)上訴人所有之系爭建物為屬合法登記有案之建物。
四、兩造爭執事項：
    上訴人之系爭建物及如附表所示之地上作物是否有礙被上訴人重劃工程之進行，
    而符合獎勵土地所有權人辦理市地重劃辦法第二十九條規定之補償要件？
五、得心證之理由：
  (一)按重劃區內應行拆遷之土地改良物或墳墓，應予補償；其補償數額，由理事會參
    照直轄市或縣（市）政府所訂土地改良物或墳墓拆遷補償標準查定，並提交會員
    大會通過後辦理。前項應行拆遷之土地改良物或墳墓，以妨礙重劃土地分配或工
    程施工者為限。土地改良物所有權人或墓主拒不拆遷時，得由理事會協調；協調
    不成時，訴請司法機關裁判。自辦市地重劃進行中，重劃區內土地所有權人阻撓
    重劃施工或地上物所有人拒領補償費者，依前項規定程序辦理，獎勵土地所有權
    人辦理市地重劃辦法第二十九條固有明文。揆其規範旨趣乃在重劃區內土地地上
    物所有人，為配合重劃工程之進行，致其合法權益因而受損，為填補其特別犧牲
    ，故予適當補償；因之，重劃區地上物所有人，若未因重劃工程之進行，而有特
    別犧牲，致其合法權益受損，自無補償之可言。本件上訴人主張：被上訴人應依
    前揭規定，就其所有坐落在斗六市○○段社口小段五五四、五五五及五五六地號
　　土地上之系爭建物，及在同段五五四至五五八地號土地上如附表所示之地上物予
　　以補償，不外以(1)系爭建物及其所有如附表所示之附屬建物、農作物，原坐落之
　　土地其所有人，與分配後之土地所有人不同，非就原位置為分配致其前揭地上物
　　從有權占有變為無權占有他人土地，將來可能被請求拆遷，(2)且其所有之系爭建
　　物、附屬建物及農作物所坐落之土地，其位置明顯低於馬路，被上訴人要施工填
　　土，施作邊坡或擋土牆，將來勢必拆除其上開地上物，是其所有之系爭建物、附
　　屬建物及農作物有礙重劃土地之施工及分配，應受拆遷補償云云為其論據。惟查
　　，被上訴人於其所主辦之「斗六市民生自辦市地重劃」案實施期間，從未以上訴
　　人之上開地上物有礙重劃土地分配或重劃工程施工為由，要求上訴人必須配合拆
　　遷之事實，業據被上訴人自認在卷。足見上訴人所有之前揭地上物，並未有礙重
　　劃土地分配或重劃工程之進行；從而，上訴人辯稱：其所有之前揭地上物，有礙
　　被上訴人重劃工程之進行，將可能被要求拆遷，被上訴人應對其損失補償云云，
　　純屬其個人主觀臆測之詞，尚非可採。職是，上訴人所有之前揭地上物，在被上
　　訴人認有礙重劃土地分配或重劃工程施工，並實際要求上訴人配合本件重劃案進
　　行拆遷前，實難謂上訴人有前揭獎勵市地重劃辦法所定之拆遷費補償請求權之存
　　在，至為灼然。
  (二)次按重劃後土地分配之位置，以重劃前原有土地相關位次分配於原街廓之面臨原
    有路街線者為準；原分別共有土地，共有人依該宗應有部分計算之應分配面積已
    達原街廓原路街線最小分配面積標準，且經共有人過半數及其應有部分合計過半
    數之同意或其應有部分合計逾三分之二之同意者，得分配為單獨所有；其應有部
    分未達原街廓原路街線最小分配面積標準者，得依第二款規定辦理或仍分配為共
    有之方法調整分配之。又重劃前已有合法建築物之土地，其建築物不妨礙都市計
    畫、重劃工程及土地分配者，按原有位置分配之，市地重劃實施辦法第三十一條
    第一項第四款、第五款分別規定甚明。上開規定，並為土地所有權人自行辦理市
    地重劃時，所準用之，此觀諸獎勵土地所有權人辦理市地重劃辦法第二條規定自
    明。又按自辦市地重劃區重劃前已設定他項權利或辦竣限制登記之土地，於重劃
    後分配土地者，重劃會應於辦理土地變更登記前邀集權利人協調。除協調結果該
    權利消滅者外，應列冊送請直轄市或縣（市）主管機關併同重劃前後土地分配圖
    冊，轉送登記機關按原登記先後轉載於重劃後分配之土地。其為合併分配者，他
    項權利及限制登記之轉載，應以重劃前各宗土地面積比率計算其權利範圍；他項
    權利為地上權、永佃權、地役權或典權者，並應附具位置圖。第一項規定之轉載
    及第二項規定因協議不成逕為塗銷登記辦竣後，登記機關應通知權利人，獎勵土
    地所有權人辦理市地重劃辦法第三十六條第一項及第三項亦有明文。綜觀上揭規
    定可知，重劃土地之分配，以重劃前原有土地相關位次及原存在權利型態分配為
    原則，亦即原為獨有即分配為獨有，原為共有即分配為共有，僅於共有人應受分
    配之面積，已達重劃最小分配面積標準時，且經共有人多數決同意，重劃會得例
　　外因地主之要求分配為單獨所有。觀其立法旨趣，無非以共有土地如符合各土地
　　共有人應受分配之面積，已達重劃最小分配面積標準，且經共有人多數決同意之
　　條件，重劃會得藉重劃之便分配為單獨所有，以消滅土地共有關係。茍經分配為
　　共有人保持共有之土地，若原無有礙重劃土地分配或重劃工程施工而有補償之問
　　題者，自無因土地共有人要求改分配為單獨所有後，反需由被上訴人予以補償之
　　理。再者，參加重劃之土地，其上原有之負擔，並不因參加重劃而告消滅，原土
　　地上之負擔，於重劃後仍移轉並登載於重劃後之土地上。查，系爭建物為屬合法
　　建築物（建號二三九），原坐落之土地地號為重劃前雲林縣斗六市○○段社口小
　　段一八○－七五（屬訴外人楊明鎮所有）及一七七－四五地號（為訴外人楊明勳
　　、楊明昇所共有）；上開二筆土地，與同段一八○－八、一八○－二八、一八○
　　－一二二、一八○－一三一、一七七－一九、一七七－四九、一○二一四等地號
　　土地，共同參加被上訴人所主辦之「民生自辦市地重劃」案，並於九十年九月三
　　日即被上訴人辦理重劃土地分配公告前，由上開土地權利人共同向被上訴人提出
　　申請分配為單獨所有或共有等情，為兩造所不爭執，並有上訴人提出之系爭建物
　　所有權狀、一八○－七五及一七七－四五地號土地登記謄本、重劃土地分配申請
　　書、同意書、位次圖認章略圖各一份，及印鑑證明五份（均為影本）在原審卷可
　　證。次查，前揭一八○－七五及一七七－四五地號土地，經重劃後編定為同段五
　　五二至五五八地號；其中同段五五四地號土地為訴外人楊明勳分得，同段五五五
　　地號土地為上訴人及訴外人楊明勳、楊明昇、楊麗蘭所共同分得，另同段五五六
　　地號土地則為訴外人楊明鎮、楊麗蘭共同分得，而上訴人所有之二三九建號系爭
　　建物其所坐落之土地地號，亦隨同變更轉載於前揭同段五五四、五五五、五五六
　　地號土地登記簿內等情，亦有被上訴人提出並為上訴人所不爭執之同段五五四、
　　五五五、五五六地號土地登記謄本各一份（均為影本）在卷可考。由上可知，上
　　訴人所有系爭建物對重劃前雲林縣斗六市○○段社口小段一八○－七五及一七七
　　－四五地號土地原即有合法使用權源（此觀諸土地登記規則第七十九條，建築法
　　第三十條、第七十一條規定自明），確未因重劃而告消滅，且隨同變更轉載於前
　　揭同段五五四、五五五、五五六地號土地上。再者，上開重劃土地取得人，既知
　　悉渠等取得之重劃分配地上有上訴人之合法建物存在，且經協議願按合法建物所
　　在位置分配，足徵渠等同意上訴人之系爭建物繼續合法使用渠等所分配之土地至
　　明。從而，被上訴人辯稱：系爭建物對重劃前雲林縣斗六市○○段社口小段一八
　　○－七五及一七七－四五地號土地既有合法使用權源，雖上開地號土地經重劃後
　　，變更地號為同段五五四、五五五及五五六地號，但系爭地建物對前揭土地之合
　　法使用權源，仍會隨同轉移至重劃後之土地上，並不因重劃而告消滅或減損，又
　　上開事實俱為重劃土地分得人所知悉，並同意且主動向其提出按照系爭建物所在
　　位置分配之申請，上訴人之權益更無因重劃工程之進行而受損可言，自不得依前
　　揭獎勵市地重劃辦法第二十九條規定向其請求拆遷補償費等語，即屬有據，堪可
　　採信。上訴人主張如重劃分配圖所示之分得之人，與上訴人地上物原先坐落之位
　　置之所有權人不同，當屬無權占有云云，然被上訴人係依上訴人之請求將原共有
　　土地改分配為單獨所有，上訴人之地上物原非無權占有土地，如有補償問題，亦
　　應由上訴人自行解決，與被上訴人無關。
  (三)綜上所述，上訴人所有坐落前揭五五四、五五五及五五六地號土地上之系爭建物
    ，及坐落前揭五五四至五五八地號土地上如附表所示地上物之存在，並未有礙被
    上訴人重劃工程實施及土地之分配，另被上訴人於該市地重劃案實施期間，亦從
    未以上開事由，要求上訴人必須配合拆遷上開地上物；再者，上訴人上開地上物
    ，對重劃前之同小段一八○－七五及一七七－四五地號土地之合法使用權源，亦
    不因本件重劃案而告消滅。從而，上訴人依獎勵土地所有權人辦理市地重劃辦法
　　第二十九條規定，請求被上訴人給付其前揭補償費及法定遲延息，要無理由，應
　　予駁回。原審為上訴人敗訴之判決，及駁回其假執行之聲請，於法並無不合。上
　　訴人上訴意旨指摘原判決不當，求予廢棄改判，准如上訴聲明之請求，為無理由
　　，應予駁回。
六、兩造其餘攻擊防禦方法，經審酌後，因與本件判決之基礎無涉，並不影響判決之
    結果，故未一一論述，附此敘明。
七、據上論結，本件上訴為無理由，依民事訴訟法第四百四十九條第一項、第七十八
    條，判決如主文。
中　　　華　　　民　　　國　　九十四　　年　　　一　　　月　　十八　　　日
　　　　　　　　　　　　　　　　　　臺灣高等法院臺南分院民事第一庭
~B1審判長法官　王　　惠　　一
~B2　　　法官　林　　永　　茂
~B3　　　法官　蘇　　重　　信
右為正本係照原本作成。
如對本判決上訴，須於判決送達後二十日內向本院提出上訴狀，未表明上訴理由者，
應於上訴後二十日內向本院提出理由書。
中　　　華　　　民　　　國　　九十四　　年　　　一　　　月　　十八　　　日
~B法院書記官　黃　　文　　生
